【裁判字號】    97,交抗,2035
【裁判日期】    971128
【裁判案由】    違反道路交通管理處罰條例
【裁判全文】
臺灣高等法院交通事件裁定            97年度交抗字第2035號
    抗  告  人
    即受處分人  甲○○原名劉.
上列抗告人因違反道路交通管理處罰條例案件，不服臺灣板橋地
方法院，中華民國97年10月9日所為裁定（97年度交聲字第2239
號）提起抗告，裁定如下：
    主      文
原裁定撤銷，發回臺灣板橋地方法院。
    理      由
一、原裁定意旨略以：
    抗告人即受處分人甲○○於民國97年8 月10日22時56分許，
    酒後駕駛GPL-205 號牌重型機車，行經臺北縣板橋市○○路
    及重慶路口，經臺北縣政府警察局板橋交通分隊執勤員警攔
    停，測得呼氣中酒精含量高達每公升0.33毫克，依道路交通
    管理處罰條例第35條第1 項第1 款規定，以北縣警交字第
    C00000000 號舉發違反道路交通管理事件通知單（下稱舉發
    通知單）掣單舉發；因抗告人的機車駕駛執照早於96年12月
    25日已因酒駕吊銷，原處分機關因而於97年8 月13日以板監
    裁字裁41-C00000000號違反道路交通管理事件裁決書（下稱
    裁決書），裁處抗告人罰鍰新臺幣（下同）1 萬5 千元（已
    於97年8 月13日繳清）、吊扣受處分人的職業聯結車駕駛執
    照12個月及施以道安講習處分。
    抗告人以經警察舉發的違規事實是酒後騎乘機車，不應吊扣
    職業聯結車駕照等語，聲明異議。
    審酌抗告人因酒後駕駛重型機車而遭警舉發當時，是依憑所
    考領的職業聯結車駕駛執照，作為駕駛GPL-205 號牌重型機
    車的憑證。而考領高一級駕駛執照者，依法須繳回次等級的
    駕駛執照以換發較高等級駕駛執照。駕駛人僅持有1 張駕駛
    執照，若使用較高等級駕駛執照駕駛次等級車輛違規時，僅
    能吊扣其所駕駛的該等級車輛駕駛執照，無異宣告免除持有
    較高等級駕駛執照駕駛人駕駛次等級車輛違規時吊扣高等級
    執照的處罰，且無法達到道路交通管理處罰條例所規範以吊
    扣駕駛執照的不利益處分方式，禁止駕駛人為某些對他人生
    命、身體、財產法益或公共安全法益殘害重大違規行為的立
    法目的，且有鼓勵社會大眾多考高一等級的駕駛執照，即可
    多次違規、有恃無恐。
    抗告人既持職業聯結車駕駛執照駕駛重型機車，該駕駛執照
    即等同重型機車駕駛執照。抗告人於駕駛重型機車違規，遭
    吊扣所持用的駕駛執照，並未違反比例原則、也非屬違法裁
    罰。
    因認抗告人於酒後酒精濃度超過規定標準，仍違規駕駛機車
    上路的違規行為甚明，原處分機關依據道路交通管理處罰條
    例第35條第1 項第1 款規定，對抗告人處以罰鍰新臺幣1萬5
    千元，並吊扣其職業聯結車駕駛執照12個月的處分，並無違
    誤或不當，而駁回抗告人的聲明異議。
二、抗告意旨略以：坦承酒後駕駛機車的違規行為，裁處罰鍰1
    萬5 千元及施以道路安全講習的處分，也屬允當；但抗告人
    騎乘機車，卻吊扣抗告人所持職業聯結車駕駛執照，不符違
    規事實，逾越法律所處罰的目的，有違比例原則。且依道路
    交通管理處罰條例第68條修正理由意旨，顯然影響抗告人工
    作及生活甚鉅，將使抗告人同時喪失工作，影響全家生計，
    嚴重侵害人民工作權、財產權等語。
三、撤銷發回的理由
（一）汽車駕駛人，駕駛汽車經測試檢定酒精濃度超過規定標準
      者，處新臺幣1萬5千元以上6萬元以下罰鍰，並當場移置
      保管其車輛、吊扣其駕駛執照1 年，道路交通管理處罰條
      例第35條第1 項第1 款明文規定。
      道路交通管理處罰條例第68條於94年12月14日修正，並自
      95年3 月1 日施行。修正前規定：「汽車駕駛人，因違反
      本條例及道路交通安全規則之規定，受『吊扣或』吊銷駕
      駛執照處分時，『吊扣或』吊銷其持有各級車類之駕駛執
      照。」；而修正後則規定：「汽車駕駛人，因違反本條例
      及道路交通安全規則之規定，受吊銷駕駛執照處分時，吊
      銷其持有各級車類之駕駛執照。」。
      修正後條文即將原條文中「吊扣或」3 字刪除。查其立法
      過程：該條文修正前原提案修正條文為：「汽、機車駕駛
      人，因違反本條例及道路交通安全規則之規定，受『吊扣
      或吊銷』駕駛執照處分時，『吊扣或吊銷』其違法或違規
      當時所駕駛車輛之駕駛執照。」
      交通部於委員審查會時表達反對意見，認為此修正結果將
      產生如駕駛人以其領有的聯結車、大客車或大貨車駕駛執
      照駕駛小型車，而有違規酒後駕車、肇事逃逸等情時，將
      無法吊扣或吊銷其所持大型車駕駛執照，以達有效處罰與
      維護道路交通安全之目的。
      但立法者考量因違規而吊扣駕照，不宜連同其他職業上、
      生活上所需的駕照一併吊扣；否則恐影響人民工作及生活
      甚鉅，有失之過酷等情，最終協商通過道路交通管理處罰
      條例第68條，將「吊扣或」3 字刪除。
      以上立法過程，有立法院公報94卷48期3430號二冊頁10 7
      至136 、94卷70 期3452 號頁135 至141 參照。
      立法意旨在於違規行為對道路交通秩序的維持及道路交通
      安全已生較大影響，故規定吊扣或吊銷其持有各級車類駕
      駛執照，以限制繼續駕車行駛道路的權利，屬於駕駛行為
      的限制，並不因所持駕駛執照種類不同而有所差異。
      修正後道路交通管理處罰條例第68條將原有條文中「吊扣
      或」3 字刪除，參酌上述立法理由及立法經過，依修正後
      條文，受「吊銷駕照」處分者，仍維持吊銷其持有各級車
      類駕駛執照；至於受「吊扣駕照」處分者，則僅以「吊扣
      」其違法或違規當時所駕駛車輛駕駛執照，不再吊扣其持
      有的各級車類駕駛執照。
      原裁定就抗告人所為違反道路交通管理處罰條例第35條第
      1 項第1 款所規定違規行為，予以吊扣行為人所持有、與
      違規駕駛車輛無關的其他各級車類駕駛執照，與法條意旨
      並不相符。
（二）行政行為，採取方法所造成的損害不得與目的利益顯失均
      衡，行政程序法第7 條第3 款及行政罰法第18條明文規定
      。
      原裁定以抗告人前因酒後駕駛機車遭吊銷機車駕照，以致
      已無普通重型機器腳踏車駕駛執照可供吊扣因而吊扣其職
      業聯結車駕駛執照以代之，雖為達成限制駕駛人繼續駕駛
      機車目的，卻同時造成限制抗告人繼續駕駛職業大客車等
      車類行駛的結果。此等裁決所造成的損害（受處分人喪失
      繼續駕駛職業聯結車的權利）與欲達成目的（限制受處分
      人駕駛重型機器腳踏車，以預防酒後駕駛重型機器腳踏車
      所造成的危險）的利益應認有失均衡。
      行政行為，非有正當理由，不得為差別待遇，行政程序法
      第6 條也有明文。
      監理機關就不同等級車輛對於用路危險性的高低給予不同
      的管理與監督，以符合實際需求。
      抗告人於普通重型機器腳踏車駕駛執照吊銷後仍酒後駕駛
      重型機器腳踏車，其所造成的用路危險性，與一般擁有普
      通重型機器腳踏車駕駛執照者酒後駕駛重型機器腳踏車並
      無不同；若竟裁處吊扣抗告人職業聯結車駕駛執照，就相
      同案件為不同處理且逾越修正後道路交通管理處罰條例第
      68條規範意涵及範圍。
      憲法第15條明文規定保障人民工作權及生存權，駕駛人的
      違規行為固應受處分，但裁處範圍、方式與手段等，應遵
      守依法行政及比例原則。就抗告人酒後違規駕駛機車行為
      ，吊扣其持有的職業聯結車駕駛執照，同時將剝奪抗告人
      駕駛職業聯結車的權利，對抗告人工作權造成過大的損害
      ，應加以考量。
（三）抗告人的普通重型機器腳踏車駕駛執照前已因酒駕遭吊銷
      ，而竟仍於無普通重型機器腳踏車駕駛執照情形下酒後駕
      駛重型機器腳踏車，依法即應受吊扣普通重型機器腳踏車
      駕駛執照處分；無駕駛執照而應受吊扣駕駛執照處分的情
      形，道路交通管理處罰條例第67條第6 項已有明文：「汽
      車駕駛人違反本條例規定，應受吊扣駕駛執照處分，於汽
      車駕駛人係無駕駛執照駕車者，在所規定最長吊扣期間內
      ，不得考領駕駛執照。」
      原處分機關就抗告人再次酒駕的違規行為，未予以從重裁
      處罰鍰，並禁止抗告人在所定最長吊扣期間內考領普通重
      型機器腳踏車駕駛執照，而竟吊扣抗告人所持職業聯結車
      駕駛執照，容有再審酌餘地。
四、抗告人知法犯法且明知故犯，就其違規行為固應從重處罰；
    唯基於如上論述，認應將原裁定撤銷發回原法院更為適當處
    置。
    依道路交通案件處理辦法第26條，刑事訴訟法第413 條，裁
    定如主文。
中    華    民    國    97    年    11    月    28    日
                  刑事第六庭  審判長法  官  林堭儀
                                    法  官  吳淑惠
                                    法  官  郭豫珍
以上正本證明與原本無異。
不得再抗告。
                                    書記官  胡勤義
中    華    民    國    97    年    12    月    4     日


司法院資訊處製作；財團法人民間司法改革基金會備份。
